【裁判字號】    96,訴,2490
【裁判日期】    970311
【裁判案由】    清償債務等
【裁判全文】
臺灣板橋地方法院民事判決              96年度訴字第2490號
原      告  丁○○
?      ?  丙○○
被      告  乙○
?      ?  甲○○
上列當事人間請求清償債務等事件，經本院於民國97年2 月26日
言詞辯論終結，判決如下：
    主  文
被告乙○應給付原告丙○○新臺幣參拾參萬元，及其中新臺幣參
拾萬元部分自民國九十四年十二月一日起至清償日止，按週年利
率百分之六計算之利息。
原告其餘之訴駁回。
訴訟費用由原告丁○○負擔二分之一，餘由被告乙○負擔。
本判決第一項得假執行。
    事實及理由
壹、程序方面：本件被告乙○經合法通知，未於言詞辯論期日到
    場，核無民事訴訟法第386 條所列各款情形，爰依原告之聲
    請，由其一造辯論而為判決。
貳、實體方面：
一、本件原告起訴主張略以：
    (一)被告乙○於民國94年10月24日對原告等詐稱：伊兒子甲○○（原名王英智）所有坐落中和市○○路831 號13樓之1
      號房屋連同基地坐落中和市○○段28張小段238 地號9621
      平方公尺持分1 萬分之60土地（下稱系爭房地）正在辦理
      出售之移轉過戶手續，急需籌措新臺幣（下同）64萬元現
      金作為繳交土地增值稅、契稅及其全家搬家租屋之房租、
      押租金之用，且買受人李健豪於94年11月底就會付清尾款
      ，94年11月底絕對會還錢等語，致原告誤信為真而答應出
      借60萬元。被告乙○先後分2 次取款，第1 次取款是在94
      年10月24日，其於交付內容為「茲向丙○○小姐借拾萬
      元，利息萬元，共計拾萬元整，預計94年10月24日
      至94年11月5 日止還清，並附土地所有權狀影印本及身分
      證影印本各乙份，還清後，一切證件還予本人，如有狀況
      用終身俸抵債」之借據及被告2 人之身分證影本、系爭房
      地之所有權狀影本予原告丙○○後，當場取款30萬元，而
      第2 次取款是在94年11月5 日，被告乙○於交付內容為「
      茲乙○向丁○○借拾萬元整，希於94年11月底還清，並
      代車馬費壹萬元整」之借據予原告丁○○後，又取去30萬
      元，共計60萬元。然被告乙○其後卻拒不還款，亦未支付
      利息，還逃逸無蹤，直至原告對其提出詐欺告訴，始經緝
      獲，且經原告調閱系爭房地最新謄本後，始知買受人為林
      書正，而非李健豪，足證被告乙○均係說謊。又被告甲○○因提供其身分證影本及系爭房地所有權狀影本予被告乙○，向原告詐得前揭款項，亦屬共同侵權行為人，爰依民
      法第474 條、第185 條，請求被告2 人連帶給付原告丁○○31萬元、原告丙○○33萬元，及均自94年12月1 日起至
      清償日止年息百分之6 計算之利息。
    (二)對被告抗辯所為之陳述：
      1.被告雖否認94年11月5 日有再收取30萬元借款云云，然
        若被告乙○沒有收到錢，他不可能寫借據給原告丁○○
        。
      2.被告雖辯稱原告有委託他人催討債務，且已返還24萬元
        云云，並提出委託書及清償協議書為證，然原告丁○○
        從未委託他人催討債務，也不認識固得利公司的人，委
        託書上「丁○○」之簽名係他人偽造，並非原告丁○○
        所簽，故前揭委託書及清償協議書無法證明被告甲○○
        已返還24萬元。況且前揭2 張借據迄今仍在原告手中，
        倘被告甲○○確有還款，豈有不取回借據之理，足證其
        所辯不實。
    (三)爰聲明：
      1.被告應連帶給付原告丁○○31萬元、原告丙○○33萬元
        ，及均自94年12月1 日起至清償日止年息百分之6 計算
        之利息。
      2.請求准予宣告假執行（未陳明「在執行前可供擔保而聲
        請宣告假執行」之意旨）。
二、被告乙○雖未於本院97年2 月26日言詞辯論期日到場，惟依
    其於本院97年1 月8 日言詞辯論期日之陳述及所提書狀，其
    與被告甲○○均不否認被告乙○於94年10月24日向原告丙○○借得30萬元之事實，僅略以下列各語置辯：
    (一)被告乙○於94年10月24日交付借據借得30萬元後，即未再
      收錢，94年11月5 日的借據是原告丁○○到被告乙○上班
      處要錢，被告乙○說沒錢，原告丁○○就要求被告乙○再
      寫一張借據，還說原本3 萬元利息只要1 萬元就好，原本
      那張借據他回去會撕掉，被告乙○才寫該張借據予原告丁○○。
    (二)原告丁○○於95年農曆年後，即委託討債公司來向被告乙○要錢，後來要不到就去向被告甲○○要，被告甲○○其
      後有交付24萬元給對方，對方只交付委託書及清償協議書
      ，被告甲○○曾向該人要求返還借據，但該人稱借據丁○○不給他，後來被告甲○○要再找該人，就找不到了。
    (三)被告甲○○不認識原告2 人，亦未向原告2 人借錢，被告
      乙○雖有拿被告甲○○身分證影本及其所有之系爭房地所
      有權狀影本向原告借錢，但並未經被告甲○○同意。
    (四)原告曾對被告提出詐欺告訴，惟經臺灣板橋地方法院檢察
      署檢察官以96年度偵緝字第1098號、1099號偵查不起訴處
      分確定。
    (五)爰聲明：請求駁回原告之訴及其假執行之聲請。
三、本件原告主張被告乙○於94年10月24日交付內容為「茲向丙○○小姐借拾萬元，利息萬元，共計拾萬元整，預
    計94年10月24日至94年11月5 日止還清，並附土地所有權狀
    影印本及身分證影印本各乙份，還清後，一切證件還予本人
    ，如有狀況用終身俸抵債」之借據及被告2 人之身分證影本
    、系爭房地之所有權狀影本予原告丙○○後，向原告丙○○
    借得30萬元乙節，為被告所不爭執，並有該借據1 紙（本院
    卷第9 頁）附卷可稽，堪信真實。惟就原告主張被告乙○另
    於94年11月5 日再向原告丁○○借得30萬元、被告2 人對原
    告有詐欺之共同侵權行為等情，均予否認，並辯稱：被告甲○○已代被告乙○返還24萬元云云，是本件爭點厥為：(一)被
    告乙○是否另於94年11月5 日向原告丁○○借得30萬元？(二)
    被告甲○○是否已代被告乙○返還24萬元？(三)被告2 人有無
    對原告為詐欺之共同侵權行為？茲分述如下：
    (一)按當事人主張有利於己之事實者，就其事實有舉證之責任
      ，民事訴訟法第277 條前段定有明文，而民事訴訟如係由
      原告主張權利者，應先由原告負舉證之責，若原告先不能
      舉證，以證實自己主張之事實為真實，則被告就其抗辯事
      實即令不能舉證，或其所舉證據尚有疵累，亦應駁回原告
      之請求（最高法院17年上字第917 號判例意旨參照）。次
      依民法第474 條第1 項：「稱消費借貸者，謂當事人一方
      移轉金錢或其他代替物之所有權於他方，而約定他方以種
      類、品質、數量相同之物返還之契約」，可知消費借貸契
      約除須借貸雙方就金錢之交付與借貸意思表示互相一致外
      ，更須交付金錢或其他代替物，以移轉所有權於他方，始
      能成立。換言之，消費借貸契約屬要物契約，借用人出具
      之借據，倘未表明已收到借款，致不足證明有交付借款之
      事實，而借用人對之又有爭執時，貸與人即須就交付借款
      之事實負舉證責任。本件原告主張被告乙○另又於94年11
      月5 日向原告丁○○借得30萬元乙節，既為被告2 人所否
      認，自應由原告就丁○○曾於94年11月5 日交付30萬元予
      被告乙○乙節，負擔舉證責任。原告就此雖主張：若被告
      乙○沒有收到錢，他不可能寫借據給原告丁○○云云，然
      因該借據僅記載「茲乙○向丁○○借拾萬元整，希於94
      年11月底還清，並代車馬費壹萬元整」，而無乙○另再領
      收30萬元之文義，本難僅憑該張借據，即認原告丁○○確
      曾於94年11月5 日另再交付30萬元予原告乙○。況且，原
      告丁○○於本院97年1 月8 日言詞辯論期日已自稱：「我
      先付給乙○一次三十萬元，當次乙○有簽十月二十四日的
      借據並且交付土地權狀影本，後來乙○不還，我跟他講，
      如果不還我會告到底，後來就沒有再交付他任何金錢，他
      也沒有再跟我借，聲明如何減縮，我再與律師討論」等語
      （本院卷第33頁），核與被告乙○所辯相符，則原告丁○○是否曾於94年11月5 日另再交付30萬元予原告乙○乙節
      ，更屬可疑。至原告其後雖另以2 份民事補充理由狀主張
      其於本院97年1 月8 日言詞辯論期日所言因遭被告乙○詐
      騙，屬錯誤之意思表示，並依民法第88條、第89條撤銷之
      ，請求更正為起訴狀所記載之主張云云，惟經詢以「為何
      民事補充理由狀所述與前次庭期所言不同，有無證據證明
      遭到詐騙？」，則僅答稱：「如之前提出的二張借據」，
      亦即並無證據可證曾於本院97年1 月8 日言詞辯論期日庭
      期前遭被告乙○詐騙之情，是其主張前揭於本院97年1 月
      8 日言詞辯論期日所稱屬錯誤之意思表示云云，亦難採信
      。原告既無法舉證證明丁○○曾於94年11月5 日交付30萬
      元予被告乙○之事實，則其主張該日另有消費借貸契約成
      立云云，即無足採。
    (二)承上，依現有證據及舉證責任之分配法則，僅足證明被告
      乙○曾於94年10月24日向原告丙○○借得30萬元，而被告
      就此雖另辯稱：被告甲○○已代被告乙○返還24萬元云云
      ，然此既屬被告所主張之利己事實，即應由被告負舉證責
      任。又被告對此雖提出委託書及清償協議書（本院卷第50
      、51頁）為證，然因原告否認其形式上之真正，則被告復
      應針對該委託書及清償協議書分別為丁○○及固得利財務
      公司所出具乙節，負擔舉證責任。茲查前揭委託書上丁○○之簽名與原告丁○○撰狀時所為簽名字跡明顯不符，而
      清償協議書中之「固得利財務公司」等字復僅為電腦打字
      ，並無蓋印，亦無法定代理人之簽章，均難遽信為真。況
      縱前開文書均屬真正，因其內容並無任何被告甲○○還款
      24萬元之陳述，亦未記載催收或還款之債權金額或其他足
      以特定債權內容之文字，自難僅憑該2 文書，即認被告甲○○確已交付24萬元，更遑論已生清償前揭30萬借款債務
      之效力。此外，被告亦未提出其他證據以資認定，則其主
      張已清償24萬元云云，當屬無法認定。從而，原告丙○○
      依據消費借貸之法律關係，請求被告乙○返還本金30萬元
      及利息3 萬元，合計33萬元部分，即屬有據。次按遲延之
      債務，以支付金錢為標的者，債權人得請求依法定利率計
      算之遲延利息。但約定利率較高者，仍從其約定利率；對
      於利息，無須支付遲延利息；約定利率，超過週年百分之
      20者，債權人對於超過部分之利息，無請求權，民法第23
      3 條第1 、2 項、第205 條定有明文。依據被告乙○於94
      年10月24日所簽借據之記載，其借貸本金為30萬元，借貸
      期間為自94年10月24日起至94年11月5 日止，應收利息為
      3 萬元，則其約定利率為週年利率百分之365 （即日息百
      分之1） ，依據前引規定，原告丙○○僅得就30萬元本金
      部分請求按年息百分之20計算之遲延利息（逾年息百分之
      20部分無請求權），次因該筆借款之清償日為94年11月5
      日，則其遲延利息之起算日應為94年11月6 日，至於利息
      3 萬元部分則不得再請求遲延利息。惟因原告丙○○僅請
      求自94年12月1 日起按年息百分之6 計算之遲延利息，爰
      僅在其聲明範圍內准許之，至於利息3 萬元之遲延利息部
      分則屬無據，併予駁回。
    (三)原告主張被告2 人應負連帶賠償責任，係以被告乙○借錢
      後拒不還款，還逃逸無蹤，且經調閱系爭房地最新謄本後
      ，始知買受人為林書正，而非被告乙○原先所稱之李健豪
      ，另甲○○則係提供其身分證影本及系爭房地所有權狀影
      本之人，亦有共同侵權行為等語，為其主要論據，惟因被
      告2 人均否認有詐欺行為，則就被告所為是否符合侵權行
      為之要件，自應由原告負舉證責任。經查被告乙○於本院
      審理時始終不否認有向原告丙○○借得30萬元之事實，足
      見其於借款之初並非毫無還款之意，自難僅因其欠債未還
      ，即認其於借款時即有詐欺取財之主觀故意。又被告乙○
      辯稱其子甲○○業已交付24萬元予自稱為固得利財務公司
      之催收人員云云，縱屬無法證明，且被告乙○界錢後未按
      期還款，而係經檢察官發佈通緝令後始行緝獲，亦僅係消
      費借貸債務之債務不履行問題，尚難據此推論其有詐欺之
      主觀故意。至被告乙○於向原告借錢時所稱買主姓名與嗣
      後之所有人姓名縱有不同，因不影響其消費借貸契約之成
      立，亦不足以證明被告乙○當然有詐欺之主觀故意。另查
      被告甲○○之身分證影本及系爭房地所有權狀影本乃被告
      乙○交予原告乙節，為兩造所不爭執，且就被告甲○○否
      認曾經同意其父乙○將該證件影本用作借貸擔保之用，原
      告亦無法提出反證加以證明，自難僅因被告乙○將前揭被
      告甲○○證件影本交予原告之行為，即認被告甲○○當然
      亦有詐欺之主觀故意。此外，原告復無法提出其他證據以
      供本院審酌，即難僅因其前揭陳述，遽認被告2 人有詐欺
      之主觀故意，自與民法第184 條第1 項所定之主觀構成要
      件不符。從而，原告據此主張被告2 人應負連帶賠償責任
      ，尚屬無據。
四、綜上所述，原告丙○○依據消費借貸之法律關係，請求被告
    乙○給付原告丙○○33萬元，及其中30萬元部分自94年12月
    1 日起至清償日止，按週年利率百分之6 計算之利息，為有
    理由，應予准許；逾此部分之請求，則屬無據，併予駁回。
五、查本件原告丙○○勝訴部分（其請求被告2 人應連帶賠償部
    分為無理由，故仍為一部勝敗），係屬所命給付之金額未逾
    50萬元之判決，應依職權宣告假執行，爰酌定相當之擔保金
    額准許之。
六、本件事證已臻明確，兩造其餘主張陳述及所提之證據，經審
    酌均不影響前揭認定之結論，爰不一一論述，附此敘明。
據上論結，本件原告之訴為一部有理由，一部無理由，依民事訴
訟法第385 條第1 項前段、第79條、第389 條第1 項第5 款，判
決如主文。
中    華    民    國    97    年    3     月    11    日
                  民事第二庭?法  官  楊明佳
以上正本係照原本作成
如對本判決上訴，須於判決送達後20日內向本院提出上訴狀
中    華    民    國    97    年    3     月    11    日
                          ??書記官  楊璧華


司法院資訊處製作；財團法人民間司法改革基金會備份。
